【裁判字號】    97,訴,753
【裁判日期】    990805
【裁判案由】    拆屋還地
【裁判全文】
臺灣彰化地方法院民事判決  97年度訴字第753號
原      告
即反訴被告  辛○○
訴訟代理人  楊振裕律師
被      告
即反訴原告  丁○○
被      告
即反訴原告  己○○
被      告  甲○○
被      告  丙○○
被      告  乙○○
被      告  庚○○○
共      同
訴訟代理人  戊○○
上列當事人間請求拆屋還地事件，本院於民國99年7月22日言詞
辯論終結，茲判決如下：
    主  文
被告丁○○、己○○應將坐落彰化縣福興鄉○○段785地號土地
上，如附圖一所示編號A部分面積84平方公尺之磚造鐵架建物、
編號B部分面積34平方公尺之鐵架建物、編號D部分面積152平方
公尺之磚瓦造建物拆除，並將該部分土地交還原告。
被告甲○○、丙○○、乙○○、庚○○○應將坐落彰化縣福興鄉
○○段785地號土地上，如附圖一所示編號C部分面積303平方公
尺之磚造鐵架建物拆除，並將該部分土地交還原告。
訴訟費用由被告丁○○、己○○連帶負擔百分之四十七；由被告
甲○○、丙○○、乙○○、庚○○○連帶負擔百分之五十三。
本判決第一、二項於原告以新台幣肆拾萬元為被告供擔保後，得
假執行。但被告丁○○、己○○；被告甲○○、丙○○、乙○○
、庚○○○各以新台幣伍拾萬元為原告預供擔保，各得免為假執
行。
確認反訴原告對彰化縣福興鄉○○段785地號土地，如附圖二所
示編號B部分面積320平方公尺土地有通行權存在，反訴被告應容
忍反訴原告通行。
反訴訴訟費用由反訴被告負擔。
    事實及理由
壹、本訴部分：
一、按訴訟繫屬中為訴訟標的之法律關係，雖移轉於第三人，於
    訴訟無影響，但第三人如經兩造同意，得聲請代當事人承當
    訴訟，民事訴訟法第254條第1項定有明文。查彰化縣福興鄉
    ○○段785地號土地（下稱系爭土地），於本件起訴時，原
    係黃林阿幼所有，嗣於訴訟程序進行中，黃林阿幼將系爭土
    地移轉登記予原告，有土地登記謄本可憑，而原告具狀聲請
    承當訴訟，業獲兩造同意，則黃林阿幼自應脫離訴訟，由原
    告承當訴訟，合先敘明。
二、原告起訴主張：
    系爭土地係黃林阿幼於民國97年4月10日經鈞院96年度執字
    第13105號拍定取得，嗣於99年2月8日移轉登記予原告。被
    告所有坐落系爭土地上如附圖一所示之建物，並無正當權源
    繼續占用系爭土地。爰依民法767條第1項規定提起本訴，並
    聲明：被告丁○○、己○○應將坐落系爭土地上如附圖一所
    示編號A面積84平方公尺之磚造鐵架、編號B面積34平方公尺
    之鐵架及編號D面積152平方公尺之磚瓦造建物拆除，並將該
    部分土地交還原告；被告甲○○、丙○○、乙○○、庚○○○等應將坐落系爭土地上如附圖一所示編號C面積303平方公
    尺之磚造鐵架建物拆除，並將該部分土地交還原告；原告願
    供擔保請准宣告假執行；訴訟費用由被告負擔。
三、被告則以：
    系爭土地乃被告先人辛苦積攢之祖產，被告因情感難以割捨
    ，有意向原告買回，惟因資金籌集不順、各人出資金額未定
    ，故尚待續與原告磋商和解事宜。另原告所主張系爭土地上
    如附圖一所示編號A、B部分建物測量結果與現狀不符等語資
    為抗辯，並聲明：原告之訴及其假執行之聲請駁回；如受不
    利之判決，願供擔保請准宣告免為假執行；訴訟費用由原告
    負擔。
貳、反訴部分：
一、反訴原告起訴主張：
    反訴原告所有坐落彰化縣福興鄉○○段827、827-1、828、
    828-1地號土地（下稱反訴土地），與公路並無適宜之聯絡
    ，屬不能為通常使用之袋地，乃一直利用系爭土地如附圖二
    所示編號B部分之道路通行，以與復興路聯繫，對外交通。
    另反訴原告藉上開編號B部分之道路通行，已是針對系爭土
    地擇其損害最少之處所及方法為之，且系爭土地為東西走向
    之狹長地形，臨上開復興路之面寬有限，為便利系爭土地之
    使用，顯亦需要適合之通道以通往靠近反訴原告住處之西向
    土地部分。尤其，系爭土地乃甲種建築用地，為盡地利，若
    用以興建房屋出售，基於上述東西走向之狹長地形，也顯以
    坐北朝南之建築方位，始能規劃出較多之戶數，此時靠近反
    訴原告住處之西向建戶部分，自需聯外之通行道路，是以附
    圖二所示編號B部分之道路，係屬損害最少之處所及方法。
    為此爰依民法第787條第1項、第2項前段之規定提起本件反
    訴，並聲明：確認反訴原告對反訴被告所有系爭土地上如附
    圖二所示編號B部分具有通行權存在，反訴被告應容忍反訴
    原告通行使用；訴訟費用由反訴被告負擔。
二、反訴被告則以：
    反訴被告不反對反訴原告通行附圖二所示編號B部分道路，
    惟前提是反訴原告及本訴被告甲○○、丙○○、乙○○、庚○○○必須將無權占用系爭土地部分之地上物拆除等語資為
    抗辯，並聲明：反訴原告之訴駁回；訴訟費用由反訴原告負
    擔。
參、法院之判斷：
一、本訴部分：
  (1)原告主張上揭之事實，業據其提出土地登記謄本為證，並經
    本院會同彰化縣鹿港地政事務所測量員履勘現場測量屬實，
    製有勘驗筆錄及土地複丈成果圖在卷可稽，堪信為真實。
  (2)按所有人對於無權占有或侵奪其所有物者，得請求返還之。
    對於妨害其所有權者，得請求除去之。有妨害其所有權之虞
    者，得請求防止之。民法第767條定有明文。本件被告既未
    主張其所有建物有何占用原告所有系爭土地之合法權源，則
    原告主張被告係無權占用系爭土地，應堪採認。從而，原告
    為本於所有權之作用，請求被告拆除系爭土地上之建物，將
    占用之土地返還原告，自屬有據，應予准許，爰判決如主文
    第1、2項所示。
  (3)兩造陳明願供擔保聲請宣告假執行及免為假執行，經核於法
    均無不合，爰分別酌定相當擔保金額宣告之。
二、反訴部分
  (1)按土地因與公路無適宜之聯絡，致不能為通常之使用者，土
    地所有人得通行周圍地以至公路，民法第787條第1項前段定
    有明文，其目的乃使土地與公路有適宜之聯絡，而得為通常
    之使用，不僅為調和個人所有之利害關係，且在充分發揮袋
    地之經濟效用，以促進物盡其用之社會整體利益（最高法院
    75年台上字第947號判例參照）。查反訴土地四周均為他人
    土地所圍繞，與公路無適宜之聯絡，屬袋地，經本院履勘現
    場查明屬實，反訴原告自得通行周圍地以至公路，而依反訴
    土地之地籍圖所示，反訴土地與公路聯絡，最近距離應係通
    行反訴被告所有之系爭土地，反訴被告應有容忍反訴原告通
    行之義務。
  (2)綜上所述，反訴原告之反訴土地應能通行系爭土地如附圖二
    所示編號B部分面積320平方公尺土地，是反訴原告訴請確認
    對上開土地有通行權存在，反訴被告應容忍反訴原告通行，
    即有理由，應予准許，爰判決如主文第5項所示。
三、本件事證已臻明確，兩造其餘主張陳述，經審酌與判決結果
    不生影響，爰不另一一論述，附此敘明。
四、訴訟費用負擔之依據：民事訴訟法第78條、第85條第2項。
中    華    民    國    99    年    8     月    5     日
                  民事第二庭    法  官  施錫揮
以上正本係照原本作成。
如對判決上訴，應於判決送達後20日內向本院提出上訴狀。如委
任律師提起上訴者，應一併繳納上訴審裁判費。
中    華    民    國    99    年    8     月    5     日
                                書記官  蕭秀吉

司法院資訊處製作；財團法人民間司法改革基金會備份。
